【裁判字號】    95,訴,552
【裁判日期】    970131
【裁判案由】    貪污治罪等
【裁判全文】
臺灣嘉義地方法院刑事判決        九十五年度訴字第五五二號
公  訴  人  臺灣嘉義地方法院檢察署檢察官
被      告  卯○○
                    生）
                    號
                    一
選任辯護人  蔡碧仲律師
            陳振榮律師
            張宗存律師
被      告  乙○○
                    ）
                    號
選任辯護人  陳忠鎣律師
上列被告等因違反貪污治罪條例等案件，經檢察官提起公訴（九
十四年度偵瀆字第九、十三號），本院判決如下：
    主  文
卯○○、乙○○均無罪。
    理  由
一、公訴意旨略以：
（一）被告卯○○係嘉義縣阿里山鄉公所觀光文化產業課技士，
      負責推廣造林、森林保育、林產物處分等業務，為依據法
      令從事公務之人員，其與被告乙○○、寅○○（另案審理
      中）於民國九十三年八月間，為盜取行政院農業委員會林
      務局嘉義林區管理處（下稱嘉義林管處）阿里山事業區第
      一五四林班地（下稱一五四林班地）之國有林木，明知寅
      ○○所有嘉義縣阿里山鄉○○段（下稱來吉段）六七二地
      號原住民保留地並未種植合於申伐條件之林木，竟共同基
      於竊取國有林班地森林主產物及偽造公文書之犯意聯絡，
      由被告乙○○分別於九十三年八月十六日、九月十二日及
      十月二十六日，與寅○○簽訂「立杉木賣渡書」，並以寅
      ○○名義，於九十三年九月三十日，向嘉義縣竹崎地政事
      務所就來吉段六七二地號原住民保留地申請「山坡地土地
      可利用限度查定結果公告期間外異議複查」，寅○○並於
      九十三年十月十一日，向阿里山鄉公所提出山地保留地林
      產物採伐申請書，被告卯○○為該申請案之承辦人。被告
      乙○○於九十三年十月二十五日，逕自帶領不知情之行政
      院農業委員會水土保持局第三工程所技佐子○○、竹崎地
      政事務所測量員庚○○，赴一五四林班地指界，以一五四
      林班國有林地矇混來吉段六七二地號原住民保留地，使許
      傳來及子○○完成不實之來吉段六七二地號山坡地土地可
      利用限度查定結果異議複查，並由子○○製作不實之「嘉
      義縣阿里山鄉○○段山坡地土地可利用度查定結果異議複
      查紀錄表」。被告卯○○明知阿里山鄉公所來吉村村幹事
      癸○○於九十三年十月二十日並未前往會勘，竟製作不實
      之「山地人民申請採伐林產物（租地造林木竹）實地勘查
      報告表」及「每木調查表」，並蓋用癸○○之職章於「會
      勘人員」欄，於九十三年十月二十八日簽報層轉嘉義縣政
      府核准採伐，足以生損害於癸○○及嘉義縣政府審查採伐
      申請案之正確性。被告乙○○於未取得採伐許可公文書前
      ，即僱請不知情之伐木工人丑○○、甲○○、挖土機駕駛
      辛○○、貨車駕駛丁○○等人盜伐一五四林班地國有林木
      ，被告卯○○於九十三年十二月十三日核發「山地保留地
      租地造林木竹採運許可證」當日，即持阿里山鄉公所辦理
      林產處分之「放二五○」鋼印，親赴一五四林班地被告乙○○等盜伐現場辦理烙印放行，且明知經核准採運之來吉
      段六七二地號原住民保留地材積僅十七點九七立方公尺，
      而被告乙○○採伐面積達零點七五公頃，所伐杉木一百九
      十五株，總材積達二百四十六點六○立方公尺，卻烙印放
      行杉木材積七十一點八一立方公尺，致被告乙○○得以順
      利通過嘉義縣警察局竹崎分局來吉管制哨檢查，將盜伐之
      國有林木分別以新臺幣（下同）一百二十一萬元之價格售
      予黃瀚億，以三十七萬元之價格售予嘉義縣梅山鄉「長生
      禮儀社」負責人陳長楨，以六萬六千元之價格售予嘉義縣
      竹崎鄉「清華山禮儀社」負責人陳淨卿。嗣為林務局巡山
      人員林獻堂發現盜伐情形，始停止盜伐，總計獲取一百六
      十四萬六千元之不法利益。
（二）被告卯○○並承前揭偽造文書之概括犯意，明知其受理湯
      邦宗及汪德松個別提出之山地保留地林產物採伐申請時，
      並未於九十三年十月二十日會同湯邦宗及癸○○赴來吉段
      六七六地號及六七八地號原住民保留地現場勘查，竟製作
      不實之「山地人民申請採伐林產物（租地造林木竹）實地
      勘查報告表」及「每木調查表」，並蓋用癸○○之職章於
      「會勘人員」欄，簽報嘉義縣政府核准採伐而行使之，足
      以生損害於癸○○及嘉義縣政府審查採伐申請案之正確性
      。
（三）因認被告卯○○、乙○○所為，係犯貪污治罪條例第四條
      第一項第一款之竊取公有財物罪嫌、刑法二百十六條、第
      二百十三條之行使登載不實公文書罪嫌及森林法第五十二
      條第一項第三款之罪嫌。被告二人與寅○○，就上揭犯行
      ，有犯意之聯絡及行為之分擔，應依共同正犯論處。被告
      卯○○先後多次行使登載不實公文書犯行，時間緊接，方
      法相同，觸犯構成要件相同之罪名，顯係基於概括犯意為
      之，為連續犯。被告二人所犯上開各罪間，有方法結果之
      牽連關係，應依刑法第五十五條之規定，從一重之貪污治
      罪條例第四條第一項處斷云云。
二、按犯罪事實應依證據認定之，無證據不得認定犯罪事實；不
    能證明被告犯罪者，應諭知無罪之判決，刑事訴訟法第一百
    五十四條第二項、第三百零一條第一項分別定有明文。又事
    實之認定，應憑證據，如未能發現相當證據，或證據不足以
    證明，自不能以推測或擬制之方法，為裁判基礎，且認定犯
    罪事實所憑之證據，雖不以直接證據為限，間接證據亦包括
    在內，然而無論直接證據或間接證據，其為訴訟上之證明，
    須於通常一般之人均不致有所懷疑，而得確信其為真實之程
    度者，始得據為有罪之認定，倘其證明尚未達到此一程度，
    而有合理懷疑存在，無從使事實審法院得有罪之確信時，即
    應諭知被告無罪之判決（最高法院四十年臺上字第八六號、
    七十六年臺上字第四九八六號判例可資參照）。
三、公訴意旨認被告二人涉有上開罪嫌，無非係以下列證據為其
    主要論據：
（一）被告卯○○之供述：被告卯○○明知證人癸○○未會同至
      現場指界卻仍在實地勘查報告表及每木調查表上蓋用癸○○之職章，製作不實之公文書簽報嘉義縣政府核准採伐；
      超量蓋放行印等事實。
（二）被告乙○○之供述：被告乙○○帶領水土保持局第三工程
      所及竹崎地政事務所人員勘查現場並指界；被告卯○○於
      九十三年十月二十五日並未到場辦理實地勘查報告及每木
      調查等事實。
（三）寅○○之供述：來吉段六七二地號原住民保留地由其父承
      租耕作，嗣由其繼承耕作，該地僅種植竹林；有與被告乙○○陪同水土保持局人員前往指界；「山坡地土地可利用
      限度查定結果異議複查」係被告乙○○主動幫其申辦等事
      實。
（四）證人癸○○之證詞：證人未會同被告卯○○前往勘查現場
      之事實。
（五）證人黃瀚億、陳長楨、陳淨卿之證詞：證人等向被告乙○○購買杉木之情形。
（六）證人庚○○、子○○之證詞：證人庚○○、子○○依據乙○○指界進行會勘，現場大部分為桂竹等情形。
（七）證人湯邦宗之證詞：證人未曾會同被告卯○○及證人癸○○前往來吉段六七六、六七八地號土地指界勘查，被告卯
      ○○在申請書上所填寫之杉木數量材積明顯不符。
（八）證人汪德松之證詞：原住民在保留地上種植樹木，會註記
      種植時間及數量，資料留存在村里辦公室內，故申請書採
      伐林木林況欄記載之樹種、樹齡、樹高、胸徑等數字，係
      依據此資料進行填寫；證人癸○○並未前往勘查現場。
（九）證人丑○○、甲○○、辛○○、丁○○之證詞：證人等受
      雇於被告乙○○，前往國有林班地砍伐杉木及運出之情形
      。
（十）證人林獻堂即嘉義林管處奮起湖工作站技術士之證詞：證
      人發現一五四林班地國有林木遭盜伐之經過。
（十一）證人譚天祥即嘉義林管處林政課技士之證詞：一五四林
        班地確遭盜伐。
（十二）證人丙○○之證詞：未曾看過寅○○在一五四林班地耕
        作。
（十三）立杉木賣渡書影本三份、立杉木賣渡書三紙、山地保留
        地林產物採伐申請書、山地人民申請採伐林產物（租地
        造林木竹）實地勘查報告表、每木調查表、山地保留地
        租地造林木竹採運許可證、嘉義縣阿里山鄉公所林產處
        分鋼印使用登記簿、九十四年一月七日阿里山區第一五
        四林班杉木誤伐案會勘紀錄、阿里山區第一五四林班杉
        木遭砍伐場鑑界紀錄、嘉義林管處九十四年三月三十一
        日嘉政字第○九四五一○三五五○號函、被告卯○○簽
        陳、阿里山區第一五四林班盜杉木位置及來吉段六七二
        地號土地相關位置圖、嘉義林管處奮起湖工作站被害地
        立木材積調查表、被害地圓材材積調查表、阿里山事業
        區第一五四林班盜伐木國有林產物被害價金查定書各一
        份（以上均為影本）、阿里山區第一五四林班擅伐杉木
        現場照片六張、來吉段六七二地號現照片四張：全部犯
        罪事實。
四、訊據被告卯○○固坦承係嘉義縣阿里山鄉公所觀光文化產業
    課技士，負責推廣造林、森林保育、林產物處分等業務，為
    依據法令從事公務之人員，有上開承辦被告乙○○、寅○○
    申請砍伐來吉段六七二地號上林木之案件、核發採運許可證
    當日即赴現場辦理烙印放行杉木材積七十一點八一立方公尺
    、最後證實係砍伐一五四林班地之林木，及製作上開「山地
    人民申請採伐林產物（租地造林木竹）實地勘查報告表」、
    「每木調查表」時癸○○均未到場會同勘查等情，惟堅決否
    認有何起訴書所指之犯行，其及其辯護意旨辯稱：本件寅○○和癸○○本身就有涉案，所以寅○○和癸○○基於推卸自
    己的刑責，供述不實的證據。寅○○有誤認土地，查證結果
    確實現場為鄭明光租用，鄰地相關人等都有到庭繪圖、供述
    寅○○確實有在現場挖竹筍耕種的事實。因為山林廣闊，被
    告卯○○有多次誤認土地被起訴，但是經子○○、庚○○等
    人到現場會勘之後，他們並沒有辨識出來，甚至彼等經鈞院
    另案囑彼等到現場勘查，也找不到原來會勘的系爭土地。加
    上本件被告卯○○的學經歷囿於前手交接經辦的經驗，容或
    有諸多的行政瑕疵，但主觀上並沒有包庇的積極事證。癸○○因為慣例只是呼應形式上的需要而蓋印，擔心事涉偽造文
    書的刑責，所以否認委託被告卯○○蓋印，經證人到庭結證
    可知，癸○○證述未委託蓋印的情節與事實不符。本件申請
    砍伐跟地目變更為農牧用地幾乎是同時，事實上是同一天發
    生，被告卯○○獲悉地目變更之後，其實系爭土地為私人所
    有，可以自由處分，根本不需申請，也就是無須再受森林法
    等採伐規則之規範，所以心態上就隨便，加上他考量到放行
    的林木是上車才算，所以在蓋印的同時，依例並沒有細算，
    何況他發現有異之後，也有採取積極措施，這部分也有寅○○受到約束的回條可稽。基上，本件被告卯○○或有行政疏
    失，但絕對沒有圖自己或他人的不法利益之犯行等語。
五、訊之被告乙○○固亦坦承有上開與寅○○簽訂「立杉木賣渡
    書」，以寅○○名義申請「山坡地土地可利用限度查定結果
    公告期間外異議複查」，帶領子○○、庚○○赴現場指界，
    由子○○製作「嘉義縣阿里山鄉○○段山坡地土地可利用度
    查定結果異議複查紀錄表」，僱請丑○○、甲○○、辛○○
    、丁○○等人採伐林木，因被告卯○○烙印放行而將杉木運
    出售予黃瀚億、陳長楨、陳淨卿，最後證實係砍伐一五四林
    班地之林木等情，惟堅決否認有何起訴書所指之犯行，其及
    其辯護意旨辯稱：經過調查之後可知，被告乙○○向寅○○
    購買杉木，要買杉木之前，寅○○有拿土地所有權狀相關資
    料給被告乙○○看，再由寅○○載送被告乙○○去現場勘查
    ，只指明砍伐的那塊地就是來吉段六七二地號土地。且由寅
    ○○證述中可知，他一直把一五四林班地誤認，也認為他沒
    有砍伐超過範圍，所以被告乙○○相信寅○○所言。寅○○
    的太太也證述杉木賣渡書也是她寫的。被告乙○○是務農，
    是仲介他人買賣杉木，杉木運送也需經過龐大的工程，幾十
    萬元的杉木運送，不可能偷偷摸摸。被告乙○○主觀上沒有
    砍伐國有杉木的意圖，也沒有和被告卯○○勾串的意圖。被
    告乙○○提出之記事簿，也有經過證人己○○證述，可知砍
    伐時已經受核准。經證人子○○、庚○○證述，以他們專業
    ，他們都把一五四林班地當作來吉段六七二地號，何況被告
    乙○○才國小畢業，怎麼可能去辨識地號，足見被告乙○○
    並無起訴書之犯行等語。
六、經查，由上開起訴書所提之證據及被告二人所坦承，固堪認
    定有公訴意旨所指被告卯○○係嘉義縣阿里山鄉公所觀光文
    化產業課技士，負責推廣造林、森林保育、林產物處分等業
    務，為依據法令從事公務之人員，有承辦被告乙○○、寅○○申請砍伐來吉段六七二地號上林木之案件，核發採運許可
    證當日即赴現場辦理烙印放行杉木材積七十一點八一立方公
    尺，及製作上開「山地人民申請採伐林產物（租地造林木竹
    ）實地勘查報告表」、「每木調查表」時癸○○均未到場會
    同勘查，被告乙○○亦有與寅○○簽訂「立杉木賣渡書」，
    以寅○○名義申請「山坡地土地可利用限度查定結果公告期
    間外異議複查」，帶領子○○、庚○○赴現場指界，由子○○製作「嘉義縣阿里山鄉○○段山坡地土地可利用度查定結
    果異議複查紀錄表」，僱請丑○○、甲○○、辛○○、丁○○等人採伐林木，因被告卯○○烙印放行而將杉木運出售予
    黃瀚億、陳長楨、陳淨卿等人，最後證實係砍伐一五四林班
    地之林木等客觀情事。
七、惟查，關於貪污治罪條例第四條第一項第一款之竊取公有財
    物及森林法第五十二條第一項第三款之竊取森林主副產物罪
    嫌部分：
（一）證人寅○○業於本院證稱：從小伊父母親即在上開砍伐地
      與來吉段六七二地號耕作，上開砍伐地係由伊二哥鄭明光
      之名義登記承租為一一六圖號承租地，後來遺產分配時，
      伊分得上開砍伐地，且實際在該處耕作數年，鄭明光則分
      得來吉段六七二地號土地，伊祇知道上開二塊地之所在，
      但不知道地號分別為何，嗣於八十幾年申請增編為原住民
      保留地，至九十二年間來吉段六七二地號所有權狀下來，
      伊誤認係上開砍伐地之所有權狀，始於九十三年間將該地
      上之竹木均賣與被告乙○○，並同時申請變更該地為農牧
      用地等語明確（參見本院卷二第十四頁至第三十二頁、第
      二二一頁至第二三一頁、卷三第二十頁至第三十一頁）。
      核與一一六圖號承租地旁之一○八圖號承租人證人丙○○
      亦於本院證述：伊土地旁就是寅○○之土地，亦即本件被
      砍伐之土地，該土地最早是由寅○○之父親耕作，過世後
      則由寅○○耕作，直到這一、二年才沒有去作等語相符（
      參見本院卷二第二五五頁至第二五七頁），堪信證人寅○○所述自伊父親開始即一直在該砍伐地耕作之情屬實。參
      以，上開證人寅○○所述以鄭明光名義承租之一五四林班
      地內一一六圖號承租地，早於八十一年間即經列入增編保
      留地內，而非屬一五四林班地之情，亦有地籍圖及嘉義林
      管處九十六年十一月二日嘉奮政字第○九六五四○六一五
      三號函暨檢附之一五四林班空照圖、國有森林用地出租造
      林契約書、共同承租人名冊附卷可稽（參見本院卷二第六
      十一頁、一五○頁至第一六三頁，嗣於本件事發後嘉義林
      管處重新測量始發現並更正該一一六圖號承租地非原住民
      保留地，而仍係一五四林班地內之土地，參見同函），故
      證人寅○○以為上開一一六圖號承租地，早已列入增編保
      留地內，而非屬一五四林班地，因而誤認九十二年取得之
      土地所有權狀，即係將上開一一六圖號承租地分配與伊，
      亦不無可能，是證人寅○○上開所述似非虛捏。
（二）縱不論證人寅○○之主觀究係誤認或明知而故意誤指砍伐
      地即來吉段六七二地號土地，及砍伐地與一一六圖號承租
      地之實際所在並非完全一致，而係緊鄰一一六圖號承租地
      （參見上開嘉義林管處九十六年十一月二日函及檢附之空
      照圖），然據證人陳美惠於本院證稱：伊嫁給寅○○後，
      就常常在上開砍伐地耕作，那裡種植過油桐、棕櫚，伊婆
      婆說日據時代就在那裡耕作了（參見本院卷二第二四七頁
      至第二四八頁），證人丙○○亦於本院為前開證述稱：伊
      土地旁就是寅○○之土地，亦即本件被砍伐之土地，該土
      地最早是由寅○○之父親耕作，過世後則由寅○○耕作，
      直到這一、二年才沒有去作等語明確（參見本院卷二第二
      五五頁至第二五七頁），並均繪製現場相關位置圖（參見
      本院卷二第二三七頁、第二三八頁），核與一五四林班地
      承租位置圖大致相符（參見本院九十五年度訴字第三八號
      影卷），亦即，自證人寅○○之上一輩起，均長年在上開
      砍伐地耕作，且該被砍伐地亦確緊鄰以鄭明光名義承租之
      一一六圖號承租地，姑不論證人寅○○及其父母是否有故
      意耕作錯地之可能，然已足令其鄰地所有人等第三人相信
      上開被砍伐地即係以鄭明光名義承租之一一六圖號承租地
      無疑。
（三）又證人寅○○證稱本欲於被砍伐地上之林木賣與被告乙○○，移除地上物後，將該地出租予江柳徵耕作租期二十年
      ，嗣因本件事發而作罷之情，有租賃契約書一份可證，且
      據證人江柳徵於本院證述屬實（參見本院卷二第一○五頁
      至第一一三頁、第二七二頁）。證人寅○○為利江柳徵承
      租後之使用，於申請採伐前之九十三年八月九日就該被砍
      伐地以來吉段六七二地號名義，申請變更原山坡地土地可
      利用限度「宜林地」為「宜農牧地」，嗣於九十三年十月
      二十五日，導引行政院農業委員會水土保持局第三工程所
      人員子○○至該被砍伐地測量坡度，並經嘉義縣竹崎地政
      事務所人員庚○○至現場會勘，然均未察覺會勘地點並非
      來吉段六七二地號，並因而核准原山坡地土地可利用限度
      由「宜林地」變更為「宜農牧地」等情，業據證人寅○○
      、子○○、庚○○、被告乙○○於本院證述、供述屬實（
      參見本院卷二第十六頁至第十八頁、第一九九頁、第二○
      九頁至第二一○頁、卷一第五十四頁），並有山坡地土地
      可利用限度查定結果公告期間外異議複查申請書、嘉義縣
      竹崎地政事務所（土地複丈、建物測量）定期通知書、山
      坡地查定結果異議案複查會勘紀錄表、行政院農業委員會
      水土保持局第三工程所九十三年十一月九日水保參三字第
      ○九三一九四八四二九號函、嘉義縣阿里山鄉○○段山坡
      地土地可利用限度查定結果異議複查紀錄表、嘉義縣阿里
      山鄉非都市土地使用分區編定異動清冊、嘉義縣阿里山鄉
      ○○段非都市土地使用編定清冊、土地謄本等各一份附卷
      可查（參見調查站卷第三十五頁至第四十二頁）。再經本
      院函請證人子○○、庚○○重回現場會勘結果，及於本院
      均大致證稱：當初係被告乙○○指土地，對照地籍謄本、
      地籍圖都一樣，認為差不多，就勘查坡度，嗣於九十六年
      八月二日由林務局人員帶路重新勘查時，因時間久遠，已
      印象模糊，且當初會勘地點位處深山、景觀大致相同、山
      路崎嶇，就算林務局人員帶路，亦無法確定當初會勘之地
      點，但大致的行經方向是與被砍伐地點相同，證人庚○○
      更證稱：當天申請會勘之地號係來吉段六七二地號土地，
      倘代理人或地主指錯地點，伊亦無法判斷出來等語明確（
      參見本院卷二第一九八頁至第二二○頁、第二一四頁），
      且有嘉義縣竹崎地政事務所九十六年八月九日嘉竹地測字
      第○九六○○○四二二○號函、會勘報告書各一份在卷可
      考（參見本院卷二第三十九頁至第四十七頁）。顯見，該
      處確實因位處深山，甚至水土保持局及參與會勘之當地地
      政事務所等專業人員，亦無法判斷所勘查者究竟係何地號
      之土地，遑論如被告乙○○等一般民眾益加無從判斷。
（四）而據被告卯○○表示，其就鑑界方面並無專業能力，且會
      勘並無地政專業人員協助，係依照申請人之指界等語，核
      與證人即教導被告卯○○辦理林木砍伐相關作業之前觀光
      文化產業課課長己○○於本院證述情節相符，其證稱：渠
      等均未受過專業訓練，伊承辦林木採伐業務大約一年，還
      是有些不懂，因為林木採伐業務很專業，並無相關規則可
      資遵循，依將近一年之承辦經驗告訴被告卯○○，被告卯
      ○○若遇到問題就問伊，伊不懂就請教前任承辦人，再不
      懂就問縣政府的長官，會勘時最好有鄰界的人在場，但鄰
      界所有人經常不會去，只要申請人引導亦可會勘，沒發生
      過指界錯誤的情形，不會有地政或水保人員會勘等語明確
      （參見本院卷二第一一一頁至第一二○頁、第一二六頁）
      ，亦即承辦林木砍伐業務並無相關規則可循，亦無地政或
      水保人員會勘，只要申請人引導會勘即可。參以，證人己○○亦證稱：在原住民保留地整編之前，伊有何區域為林
      班地之概念，但因近十年左右，原住民保留地有整編，雖
      伊後來承辦林木砍伐業務約一年，亦不太清楚何區為林班
      地，祇有問原住民課才知道，因林班地係原住民課之業務
      ，而原住民課不會通知觀光課或農業課等語（參見本院卷
      一第一一八頁），顯見，縱使前觀光文化產業課課長，對
      整編後之原住民保留地與林班地之界限亦不甚清楚，是以
      ，被告卯○○辯稱：不知被砍伐地係林班地，且無鑑界之
      專業能力，經被告乙○○、證人寅○○指界及地政、水保
      等專業人員會勘無誤，始誤認被砍伐地係來吉段六七二地
      號土地，亦非無稽。
（五）被告乙○○於九十三年十二月十三日核發「山地保留地租
      地造林木竹採運許可證」前，即僱工開始砍伐，被告卯○○亦於核發許可證當日即到場蓋放行印等情固堪認定，然
      據證人己○○於本院證述經辦竹木採伐的流程為：先由申
      請人提出地籍圖謄本、土地登記簿謄本、印鑑證明、印鑑
      章、填寫申請書，經核對資料無誤，便安排時間作每木調
      查，每木調查表呈判完畢之後，即行文到縣政府，縣政府
      認為同意之後，鄉公所承辦人員便會將同意的公函轉給申
      請人，申請人接到公函之後，即可開始作業，等砍完之後
      再向鄉公所申請採運，手續完畢之後承辦人員就會帶採運
      許可證到現場蓋放行印，當天就可以運走等語明確（參見
      本院卷一第一一三頁、第一二五頁）。而本件採伐申請案
      業於九十三年十一月十二日，即經嘉義縣政府發函核准，
      有該日府民原字第○九三○一四一七三七號函可證（參見
      調查站卷第四十八頁），阿里山鄉公所旋依上開縣政府函
      ，於同年月二十四日以阿鄉觀字第○九三○○一○一○五
      號函知證人寅○○申請竹木採伐案業已核定，並請配合辦
      理搬運許可證無誤（參見調查站卷第四十六頁），亦即被
      告乙○○自九十三年十一月十二日起便可開始砍伐，迨砍
      伐完成後再申請採運許可證搬運即可，是以被告乙○○在
      上開九十三年十二月十三日核發「山地保留地租地造林木
      竹採運許可證」前之一個月時間內僱工砍伐，被告卯○○
      亦於核發許可證當日即到場蓋放行印，均無不合之處。
（六）被告卯○○辯稱：伊蓋放行印後發覺蓋太多，便即停止蓋
      印，要求被告乙○○補申請後始得放行等語，核與共同被
      告乙○○供述情節相符（參見本院卷一第五十四頁），且
      據證人己○○於本院證述：如果砍伐超過核准之數量，必
      須另外申請，核准之後即可放行等語（參見本院卷一第一
      一七頁），表示縱使砍伐超過核准數量，亦確實可另外申
      請核准後放行無誤。而本件實際砍伐之面積為零點七公頃
      ，固已超過申請砍伐之面積零點六公頃，然本件據以申請
      之來吉段六七二地號土地面積有一點六公頃等情，有山地
      保留地林產物採伐申請書、土地所有權狀可查（參見本院
      卷一第六十九頁、卷二第一四九頁），是被告卯○○主觀
      認為，縱使被告乙○○當時砍伐之面積及數量均超過核准
      ，然因未超過據以申請之來吉段六七二地號土地面積一點
      六公頃，而得再就超過之部分另行申請核准，應可採信。
      且被告卯○○於發覺蓋放行印及砍伐超過核准數量之際，
      便即停止蓋印放行，並通知禁止申請人寅○○搬運杉木，
      須於二週內補申請始得再行搬運之情，亦據證人寅○○於
      本院證述明確（參見本院卷二第二十一頁至第二十二頁）
      ，並有通知及回條影本在卷可稽，而上開回條上之「寅○○」簽名字跡，亦核與證人寅○○數度於本院作證時當庭
      簽立之結文上字跡相符（參見本院卷一第七十九頁、卷二
      第三十五頁、第二三二頁、卷三第六十九頁），堪認屬實
      。
（七）況被告乙○○辯稱：購買上開杉木前，證人寅○○有交付
      來吉段六七二地號所有權狀與伊觀覽，證人寅○○並帶伊
      至被砍伐地點現場觀看後，伊始與證人寅○○簽訂買賣契
      約等情，核與證人寅○○於本院證述情節相符（參見本院
      卷二第十五頁至第十六頁），且有立杉木賣渡書共三份附
      卷可憑（參見調查站卷第三十二頁至第三十四頁）。則殊
      不論證人寅○○究係誤認或明知而故意誤指砍伐地即來吉
      段六七二地號土地，既其鄰地所有人等第三人，亦認被砍
      伐地即證人寅○○長久耕作之土地，並在證人寅○○提示
      來吉段六七二地號所有權狀，且偕同至被砍伐地現場指界
      ，表示有被砍伐地之所有權，甚且當時前往勘測坡度之當
      地地政事務所、水土保持局等專業人員，亦未表示非來吉
      段六七二地號土地，而被告二人亦均無土地鑑界之相關專
      業能力等客觀情形下，確實極有被告二人所述均係因受誤
      導，始買受上開林木、承辦本件採伐業務之可能，在檢察
      官未能舉證證明被告乙○○與不知是否明知而出於故意誤
      指之證人寅○○間，及被告卯○○與被告乙○○、證人寅
      ○○間，有何盜伐上開林班地林木之謀議之情況下，渠等
      二人上開所辯，均核無不可採信之理由，即難認被告二人
      有何犯貪污治罪條例第四條第一項第一款之竊取公有財物
      犯行及森林法第五十二條第一項第三款之竊取森林主副產
      物之犯行。
八、又查，關於偽造文書罪嫌部分：
（一）證人癸○○固表示：依規定竹子係向村辦公室申請採伐，
      樹木則係向鄉公所申請採伐，若係向伊申請，都會蓋伊職
      章，若非向伊申請，伊當然不知道亦不可能蓋職章，本件
      相關資料伊並未蓋過章云云。然據證人己○○於本院證稱
      ：辦理林木採伐業務會勘時，並未規定村幹事要到現場，
      村幹事亦不用到現場，但會請村幹事蓋章，村幹事蓋章是
      要通知該村里有這個申請案，從伊以前歷來就這樣做，伊
      亦告訴被告卯○○這樣做等語明確（參見本院卷一第一一
      四頁、第一二二頁），且經本院調閱該鄉公所自九十一年
      迄九十三年間歷來承辦採伐林產物申請案件卷宗，其中之
      山地人民申請採伐林產物（租地造林木竹）實地勘查報告
      表、每木調查表，甚至採取原住民保留地林產物保管書上
      ，亦分有各村幹事或職代村幹事之蓋章，包括楊榮作申請
      案卷中之職代村幹事鄭大剛（外放編號二影卷第二頁至第
      四頁）、朱施菊仔申請案卷中之村幹事賴榮賢（外放編號
      三影卷第二頁至第六頁、第八頁）、楊方貴美申請案卷中
      之職代村幹事方白雲（外放編號三影卷第十六頁至第十七
      頁、第二十一頁）、鄭意暄申請案卷中之職代村幹事陳有
      福（外放編號四影卷第二頁至第四頁）、葉清榮申請案卷
      中之職代村幹事陳有福（外放編號四影卷第十四頁至第十
      五頁、第十九頁）、安東隆申請案卷中之村幹事楊慶喜（
      外放編號五影卷第二頁至第三頁、第八頁）、汪旻儀申請
      案卷中之職代村幹事鄭大剛（外放編號五影卷第十四頁至
      第十六頁）、安明福申請案卷中之村幹事楊慶喜（外放編
      號五影卷第二十八頁至第二十九頁、第三十三頁）……等
      等諸多前例可循，證人癸○○並自承其中之職代村幹事陳
      有福為其前手，則在其前手及其他同時期之申請案件中均
      有村幹事之蓋章，證人己○○亦證稱歷來均有村幹事蓋章
      之情形，證人癸○○殊有不知上情之理，其上開所述顯與
      事實不符，且蓋章僅係通知之性質，並非參與會勘之意。
（二）參以，證人即當時任職該觀光文化產業課臨時人員之戊○○於本院證述：「我的印象中大約中午兩點多，卯○○在
      觀光課辦公室向癸○○借用印章。我聽到卯○○向癸○○
      借用印章，癸○○同意借給卯○○。卯○○問癸○○是否
      可以借印章給他，他要蓋砍伐的事情，癸○○就說好。」
      等語（參見本院卷一第一三一頁至第一三二頁、）、證人
      即當時任職該鄉公所財經課助理之壬○○亦於本院證稱：
      在九十三年偏年底時，曾受被告卯○○之託，帶幾份林木
      採伐申請書之相關資料，回來吉村給癸○○蓋章，因伊有
      幫被告卯○○影印過，故知道係林木採伐之資料，並有親
      眼見到癸○○翻閱該資料後蓋章，後因未蓋完，伊即帶回
      給被告卯○○，還因此遭被告卯○○責罵，所以伊印象非
      常深刻等語明確（參見本院卷一第一三六頁至第一三八頁
      ），堪信被告卯○○辯稱亦係依循前例，請證人癸○○在
      林木採伐相關資料上蓋章，或向癸○○借職章來蓋等語，
      應屬事實。而證人癸○○，應係懼遭本件瀆職等重罪之波
      及，而證言有所保留，甚至閃避，其上開證言並不足採。
（三）又證人湯邦宗固於調查人員詢問時陳稱：申請採伐林木後
      ，並未和被告卯○○一同到現場會勘云云，然觀之起訴書
      所指之該申請案中「山地人民申請採伐林產物（租地造林
      木竹）實地勘查報告表」及「每木調查表」，均無湯邦宗
      有至現場會勘之記載（參見外放編號六影卷第八十六頁至
      第八十八頁）；雖每木調查表之抬頭有填載湯邦宗，惟其
      意應與在郵政存簿儲金提款單儲戶姓名欄填寫儲戶姓名、
      填寫帳號之用意相同，僅在識別對象為何人以便調查，既
      非表示本人簽名之意思，縱未經本人授權而填寫其姓名，
      尚不生偽造文書之問題（最高法院七十年臺上字第二四八
      ○號刑事判例可資參照）；且該案湯邦宗亦係將其所有林
      木出賣與被告乙○○採伐，業據其辯護人陳述在卷（參見
      本院卷二第十三頁），並由被告乙○○代理參與會勘之情
      ，亦有上開報告表、調查表後附之會勘紀錄可證（參見外
      放編號六影卷第九十三頁），益證被告卯○○並無記載證
      人湯邦宗當時有現場參與會勘之意思甚明。是以，亦無證
      據足認被告卯○○確有盜用證人癸○○之印章，或製作不
      實公文書之犯行甚明。
（四）又因被告二人應係受誤導而誤認被砍伐地為來吉段六七二
      地號土地，則於九十三年十月二十五日導引地政事務所及
      水土保持局相關公務員，至現場製作相關複查會勘紀錄，
      及被告卯○○因該申請案所製作之山地人民申請採伐林產
      物（租地造林木竹）實地勘查報告表、每木調查表等相關
      公文書，縱與現地不符，亦因被告二人並無主觀犯意，而
      無成立偽造文書相關犯罪之餘地。
（五）至檢察官請求為各該證人間對質之調查，聲請傳喚證人癸○○、戊○○及壬○○等到庭對質，然如前述，證人癸○○之證述與事實顯不相符，並不足採，且其應有懼遭本件
      瀆職等重罪波及之考量，至為明顯。再者，證人已由法官
      合法訊問，且於訊問時予當事人詰問之機會，其陳述明確
      別無訊問之必要者，不得再行傳喚（刑事訴訟法第一百九
      十六條參照），故本院認無再予傳訊到庭對質之必要，附
      此敘明。
九、綜上所述，被告二人上開所辯，均非無稽，被告卯○○未能
    確實查核申請採伐之土地並超量蓋放行印，固有行政上之疏
    失，然在檢察官未能舉證證明被告乙○○與不知是否明知而
    出於故意誤指之證人寅○○間，及被告卯○○與被告乙○○
    、證人寅○○間，有何盜伐上開林班地林木之謀議之情況下
    ，渠等二人上開所辯，均核無不可採信之理由，即難認被告
    二人有何犯貪污治罪條例第四條第一項第一款之竊取公有財
    物犯行及森林法第五十二條第一項第三款之竊取森林主副產
    物之犯行。再證人癸○○之指述不足採，且村幹事蓋章並非
    表示參與會勘，於湯邦宗申請案中未有湯邦宗參與會勘之不
    實記載，被告二人又係受到誤導，始導引相關公務員至現場
    製作，及被告卯○○亦自行製作之相關公文書，亦因被告二
    人並無主觀犯意，而無成立偽造文書相關犯罪之餘地。此外
    ，復查無其他相關證據足資證明被告二人有何檢察官所指之
    犯行，基於無罪推定原則，自應為被告二人均無罪之諭知。
據上論斷，應依刑事訴訟法第三百零一條第一項，判決如主文。
本案經檢察官徐鈺婷到庭執行職務。
中    華    民    國  九十七  年    一    月  三十一  日
                  刑事第四庭  審判長  法  官  蔡憲德
                                      法  官  王慧娟
                                      法  官  吳育霖
上列正本證明與原本無異。
檢察官得上訴。
檢察官如不服本判決，應於判決送達後十日內向本院提出上訴狀
，上訴書狀依法應敘述具體理由，如未敘述具體理由者，應於上
訴期間屆滿後二十日內補提理由書於本院（均應附繕本）。告訴
人或被害人如對於本判決不服者，應具備理由請求檢察官上訴，
其上訴期間之計算係以檢察官收受判決正本之日期為準。
中    華    民    國  九十七  年    一    月  三十一  日
                                      書記官  林美芳


司法院資訊處製作；財團法人民間司法改革基金會備份。
